【裁判字號】    99,上易,7
【裁判日期】    990622
【裁判案由】    返還借用物
【裁判全文】
臺灣高等法院高雄分院民事判決           99年度上易字第7號
上  訴  人  乙○○
被上訴人    甲○○
訴訟代理人  呂富田律師
上列當事人間請求返還借用物事件，上訴人對於民國98年11月30
日臺灣高雄地方法院98年度訴字第1017號第一審判決提起上訴，
本院於99年6 月8 日言詞辯論終結，判決如下：
    主  文
上訴駁回。
第二審訴訟費用由上訴人負擔。
    事 實 及 理 由
一、上訴人起訴主張：被上訴人於民國87年12月16日，以原法院
    86年度執字第28437 號執行事件（下稱系爭執行事件），標
    得李品皮廠股份有限公司（下稱李品皮廠公司）所有坐落高
    雄縣大寮鄉○○段潮州寮小段4492地號土地及其上門牌號碼
    高雄縣大寮鄉○○村○○○路498 號建物（下稱系爭房地）
    ，因被上訴人對於裝置在系爭房地上之動產設備，仍有使用
    上需求，兩造即於88年12月25日簽立買賣契約書（下稱系爭
    契約），由被上訴人以總價新台幣（下同）28萬元，向伊購
    買大門、升降機等設備，然因「750m3/日豬皮製造廢水處理
    設備」（下稱系爭機器），造價高達數百萬元，且拆遷不易
    ，兩造議定系爭契約買賣標的不及於系爭機器，而以借用方
    式，由伊借貸予被上訴人使用，並在系爭契約之系爭機器旁
    載明「借用」字樣。又系爭機器雖為李品皮廠公司所有，然
    係由伊借予被上訴人使用，即使用借貸契約存在於兩造間，
    經伊於97年11月3 日以存證信函，定1 個月以上期限，催告
    被上訴人返還系爭機器，被上訴人竟拒不返還。又系爭機器
    係於77年9 月20日，向訴外人井業環保有限公司（下稱井業
    公司）訂購，總造價216 萬元，現系爭機器已不知去向，被
    上訴人不能以原物返還，自應按系爭機器之價值，照價賠償
    。而依財政部頒佈之「固定資產耐用年數表」所示，系爭機
    器之耐用年數為8 年，其現值為24萬元【2,160,000 ÷（8
    ＋1 ）＝240,000 】，被上訴人應如數賠償。爰依使用借貸
    法律關係，訴請被上訴人應給付伊24萬元及自原起訴狀送達
    翌日起至清償日止，按年息5 ﹪計算之利息等情。原審為上
    訴人敗訴之判決。其上訴聲明：(一)原判決廢棄。(二)被上訴人
    應給付上訴人24萬元及自原起訴狀送達翌日起至清償日止，
    按年息5 ﹪計算之利息。(三)前項請求，上訴人願供擔保，請
    准宣告假執行。(四)第一、二審訴訟費用由被上訴人負擔。
二、被上訴人則以：伊以系爭執行事件標得系爭房地，而於88年
    12月中旬前往現場執行點交時，系爭房地僅留存不易拆除之
    設備，伊雖無使用未拆除設備之必要，然欲儘早解決問題，
    遂與上訴人協議，由上訴人以個人名義，將未撤除部分，以
    總價28萬元讓與伊；又當時系爭機器已拆除，僅留存欄杆、
    水池，並附合在系爭房地，應為拍賣範圍所及而為伊所有，
    伊始同意上訴人之要求，在系爭機器旁加註「借用」字樣，
    故伊並無向上訴人借用系爭機器。再者，系爭機器自77年迄
    今已超過30年，依機械之性質，縱為善良管理人之使用，亦
    已成報廢品，而無任何價值可言，上訴人請求伊給付24萬元
    ，洵屬無據等語，資為抗辯。其答辯聲明：上訴駁回。
三、查系爭房地經被上訴人於87年12月16日，以原法院86年度執
    字第28437 號執行案件，拍定取得，並於88年1 月20日辦理
    移轉登記；又兩造係於88年12月25日簽立系爭契約等情，有
    原法院87年12月17日87高敬民溫86執字第28437 號通知、系
    爭契約、存證信函等影本各1 份足證（見原審卷第6~9 頁）
    ，並經本院依職權調取系爭執行事件卷核明，堪認為真實。
    茲應審酌者乃兩造於原審所爭執之系爭契約簽立時，系爭機
    器是否僅餘欄杆、水池，而無所謂機器設備？即被上訴人有
    無向上訴人借用系爭機器？上訴人依使用借貸為本件請求，
    是否有據？如是，得請求之金額為何？經查：
（一）按解釋契約，應於文義上及論理上詳為推求，以探求當事
      人立約時之真意，並通觀契約全文，斟酌訂立契約當時及
      過去之事實、交易上之習慣等其他一切證據資料，本於經
      驗法則及誠信原則，從契約之主要目的及經濟價值作全盤
      之觀察，以為其判斷之基礎，不能徒拘泥字面或截取書據
      中一二語，任意推解致失其真意。次按，使用借貸為債權
      契約之一種，仍須當事人就一方無償以物貸與他方使用，
      他方允於使用後返還其物等契約必要之點，互有合致之意
      思表示，該項契約始能成立，此觀民法第153 條、第464
      條之規定自明（參照最高法院96年台上字第2631號、85年
      台上字第3034號判決意旨）。
（二）本件被上訴人始終否認兩造間就系爭機器有使用借貸關係
      存在，則上訴人自應就此有利於己之事實負舉證責任。查
      ，系爭契約內容記載：「出賣人乙○○、承買人甲○○，
      茲因買賣事項經雙方同意．．．污水處理設備全部（借
      用）．．．。28萬元成交買賣．．．」等語，有該契約影
      本附卷可稽；上訴人雖主張：本件請求標的為系爭機器（
      750m3/日豬皮製造廢水處理設備），即脫水機、控制儀、
      溶解槽等機器設備，不含土木工程及相關費用等語（見原
      審卷第135 、174 頁），並提出廢水處理設備承造合約影
      本1 份為證（見原審卷第76~132頁）；但被上訴人則陳稱
      當時系爭機器只剩欄杆及水池之語，並有其提出上訴人亦
      不爭執之簽約前後之現場照片可證（見原審卷第32～35頁
      ），是系爭契約簽訂時，本件系爭機器範圍是否尚有廢水
      處理設備之本體，或僅有欄杆、水池等物？據證人即系爭
      契約之見證人沈樹福證稱：伊從事皮革廠之大鼓機機器設
      備業務，因系爭房地被拍賣，而部分機器設備不在拍賣範
      圍內，上訴人請伊將非拍賣範圍之部分機器設備拆除。因
      執行點交當日，上訴人沒空，乃委請伊處理點交事宜，且
      與被上訴人商談系爭契約內容，將部分堪用物品價讓被上
      訴人，伊再以電話即時向上訴人報告狀況。又關於系爭契
      約第5 點「污水處理設備全部」部分，當時因就如欄杆等
      固定在水泥部份，是否在拍賣範圍，有爭議；且伊是從事
      工程的，當時還有很多事要作，並當時有吊車、拖板車等
      相關機具在現場，警員亦在現場，談的時間很緊迫，伊亦
      不敢替上訴人決定，認為他們事後會自己去解決，故經與
      被上訴人協商結果，整個污水處理設備就不管他了，暫時
      寫「借用」，而所謂「借用」，就是當時沒辦法解決，也
      就是暫時擱著的意思。於系爭契約協商過程，除了伊及被
      上訴人外，尚有承辦書記官及其他人員在場，至於是誰提
      議寫「借用」，伊忘記了，只記得伊及被上訴人對於寫「
      借用」二字沒有意見，且系爭契約內容是現場其他人寫的
      ，不是伊寫的，寫的人是將不在拍定範圍的部份，均記載
      下來。再者，污水處理設備係由很多機器及管線所構成之
      設備，其中有1 台或2 台大型的鼓風機、大型的抽水機，
      均得整台拆除，並有一些管線、幫浦及加藥機等，均得分
      解拆除；因當時工廠內有很多機器，並都在拆卸、搬遷，
      所以伊不記得系爭機器是否仍存在該處，只能確定水池有
      水、有拉著繩子，而幫浦是在水裡，從外面看不到，伊見
      有繩子，所以認為有幫浦在；又當時並無試車交付系爭機
      器，且系爭房地也沒有電等語（見原審卷第151~155 頁）
      。經核證人沈樹福係因業務之便，而受上訴人委託處理系
      爭房地點交及系爭契約相關事宜，且系爭房地於88年12月
      7 日執行點交時，上訴人不在場，而委託沈樹福全權處理
      ，有函調之前開執行卷內執行筆錄足憑（見該執行卷第39
      2 頁），是證人沈樹福就本件爭執事項及與兩造間，均無
      利害關係，其證詞應堪為真實。上訴人空言指稱證人沈樹
      福之證言不可採，即無可信。則依證人沈樹福上開證述，
      足認系爭契約內容係由沈樹福與被上訴人直接接洽、商議
      ，再由沈樹福以電話即時告知上訴人，而關於系爭機器部
      分，係因欄杆、水池等已附合於土地，是否在拍賣範圍，
      於協商過程有爭議，並因協商時之現場狀況混亂、時間緊
      迫，沈樹福與被上訴人即協議以「借用」二字，表示無法
      解決、暫時擱置；是系爭契約上雖記載「借用」，然此僅
      係將系爭機器是否在系爭契約標的範圍之問題，「暫時擱
      置」之意，兩造間並無由上訴人以系爭機器無償貸與被上
      訴人使用，被上訴人於使用後返還系爭機器之意思表示一
      致，依前開說明，兩造間就系爭機器尚無使用借貸契約存
      在。再徵之系爭契約之內容已表明坐落系爭房地內所有設
      備（包括系爭機器在內共六項）全部議價以28萬元成交買
      賣（見原審卷第8 、9 頁），則僅於第項「污水」二字
      右旁加寫（借用）二字，顯與契約內容不符，參照上述證
      人之證言，顯亦難以此遽認兩造間具有借貸之合意。另經
      審閱系爭執行案卷，債務人即本件上訴人於88年9 月7 日
      執行時已陳明三個月內將廠內遺留機器設備全部搬離，逾
      期視同廢棄物處理等情（見執行卷第343 、392 頁背面）
      ，其後執行法院點交與拍定人即本件被上訴人時，執行筆
      錄亦載明「系爭土及廠房內已經全部騰空」而為點交（見
      執行卷第413 頁背面），亦足認被上訴人所稱簽約當時僅
      有欄杆水池等物云云非虛。從而，上訴人依使用借貸之法
      律關係，請求被上訴人給付系爭機器之現值24萬元云云，
      即屬無據，不應准許。
四、綜據上述，上訴人主張本於使用借貸契約之法律關係，請求
    上訴人給付24萬元及自起訴狀送達翌日起至清償日止，按年
    息5 ﹪計算之利息，為無理由，不應准許。原審為上訴人敗
    訴之判決，並無不合。上訴意旨指摘原判決不當，求予廢棄
    改判，為無理由，應予駁回。至兩造其餘攻擊防禦之方法及
    舉證事項，核與本判決之基礎不生影響，自不一一論述，附
    此敘明。
五、據上論結，本件上訴為無理由，依民事訴訟法第449 條第1
    項、第78條，判決如主文。
中    華    民    國    99    年    6     月    22    日
                            民事第一庭
                                審判長法官  黃金石
                                法      官  林紀元
                                法      官  林健彥
以上正本證明與原本無異。
本件不得上訴。
中    華    民    國    99    年    6     月    23    日
                                書  記  官  黃富美

司法院資訊處製作；財團法人民間司法改革基金會備份。
